臺灣臺北地方法院刑事判決
111年度訴字第896號
公  訴  人  臺灣臺北地方檢察署檢察官
被      告  鍾孟凌



上列被告因違反洗錢防制法等案件，經檢察官提起公訴（111年
度偵字第15983號），被告於本院準備程序中就被訴事實為有罪
之陳述，經本院告以簡式審判程序之旨，並聽取當事人之意見後
，裁定改行簡式審判程序，並判決如下：
    主  文
鍾孟凌共同犯洗錢防制法第十四條第一項之洗錢罪，處有期徒刑
肆月，併科罰金新臺幣壹萬元，罰金如易服勞役，以新臺幣壹仟
元折算壹日。緩刑貳年。
未扣案之犯罪所得新臺幣肆仟元沒收，於全部或一部不能沒收或
不宜執行沒收時，追徵其價額。
    事  實
一、鍾孟凌曾係周佳勳（另由警追查中）之女友，應知悉金融機
    構帳戶為個人理財之重要工具，且關係個人財產、信用之表
    徵，又現今社會詐騙案件層出不窮，詐騙份子經常利用他人
    金融帳戶以獲取詐騙犯罪所得，並藉此逃避執法人員之追查
    ，依其智識及一般社會生活之通常經驗，可預見提供其金融
    帳戶予他人，極可能係用以收取詐欺取財等財產犯罪贓款，
    作為詐欺取財等財產犯罪匯入犯罪所得之工具使用，且可免
    於詐騙份子身分曝光，規避查緝，掩飾詐騙所得所在及實際
    去向，製造金流斷點；又若再依指示將匯該帳戶內之款項提
    領後轉交該人，亦將成為詐欺犯行中之一環而遂行詐欺取財
    犯行，使被害人因此受騙致發生財產受損之結果，並得以掩
    飾、隱匿特定犯罪所得去向，竟與周佳勳基於縱使發生他人
    因受騙致財產受損、隱匿詐欺犯罪所得去向之結果，亦不違
    背其本意之共同詐欺取財及洗錢之不確定故意及犯意聯絡，
    於110年7月間某時聽從周佳勳之要求，提供其所申辦之永豐
    商業銀行帳號00000000000000號帳戶（下稱本案永豐銀行帳
    戶）資料予周佳勳及其所屬之不詳詐欺集團作為收受贓款使
    用，並受周佳勳指示擔任提領詐欺款項之角色。嗣該詐欺集
    團成員取得上開帳戶後，即意圖為自己不法之所有，基於詐
    欺取財及洗錢之犯意，於110年9月17日起，以LINE暱稱「KC
    PB客服」與黃昭憲聯繫，佯稱得在「KCPB」網站投資獲利，
    致黃昭憲陷於錯誤，而於如附表一所示時間，先將款項匯入
    玉山商業銀行帳號0000000000000號帳戶（戶名：韓雅琴，
    所涉詐欺罪嫌另由報告機關移送臺灣基隆地方檢察署偵辦）
    後，該詐欺集團成員將如附表一所示款項匯入本案永豐銀行
    帳戶，復由周佳勳指示鍾孟凌於如附表二所示時間提領如附
    表二所示金額之贓款（起訴書漏未列載附表一編號4至6、附
    表二6至11，詳後述），再由鍾孟凌將贓款交付予周佳勳，
    以此等迂迴層轉之方式，掩飾詐欺犯罪所得之本質及去向，
    鍾孟凌因此獲得新臺幣（下同）4,000元之報酬。嗣黃昭憲
    發覺受騙後報警處理，經警循線查悉上情。
二、案經黃昭憲訴由桃園市政府警察局中壢分局報告臺灣臺北地
    方檢察署檢察官偵查起訴。
    理  由
壹、證據能力方面
一、按除被告所犯為死刑、無期徒刑、最輕本刑為三年以上有期
    徒刑之罪或高等法院管轄第一審案件者外，於第一次審判期
    日前之準備程序進行中，被告先就被訴事實為有罪之陳述時
    ，審判長得告知被告簡式審判程序之旨，並聽取當事人、代
    理人、辯護人及輔佐人之意見後，裁定進行簡式審判程序。
    刑事訴訴法第273條之1第1項定有明文。本案被告鍾孟凌所
    犯係死刑、無期徒刑、最輕本刑為三年以上有期徒刑或高等
    法院管轄第一審案件以外之罪，其於審理程序中就被訴事實
    為有罪之陳述，經法官告知簡式審判程序之旨，並聽取檢察
    官、被告及辯護人之意見後，本院合議庭認為適宜簡式審判
    程序，爰依前開規定，裁定改由受命法官獨任行簡式審判程
    序，先予敘明。
二、簡式審判程序之證據調查，不受刑事訴訟法第159條第1項規
    定之限制，參諸刑事訴訟法第273條之2規定甚明。因此有關
    傳聞證據之證據能力限制規定無庸予以適用，且本案各項證
    據均無非法取得之情形，故本案以下所引證據，自均得作為
    認定事實之證據。
貳、認定犯罪事實所憑之證據及理由
一、上開犯罪事實，業據被告於本院審理中坦承不諱（見本院訴
    卷第58、64至65頁），且經證人即告訴人黃昭憲於警詢時證
    述明確（見偵卷第39至41頁），並有告訴人提出與本案詐欺
    集團間之對話紀錄及匯款明細、本案玉山銀行帳戶、永豐銀
    行帳戶之交易明細、被告歷次提領款項之監視器畫面擷圖、
    被告之指認犯罪嫌疑人紀錄表、內政部警政署反詐騙諮詢專
    線紀錄表、臺北市政府警察局內湖分局西湖派出所受理詐騙
    帳戶通報警示簡便格式表、金融機構聯防機制通報單、受理
    各類案件紀錄表、詐騙投資網頁頁面，及永豐商業銀行作業
    處111年9月27日函暨所附之交易明細表（見偵卷第47至51、
    55至61、65至71、85、119、125、136至138、141至171頁、
    本院訴卷第25至35頁）存卷可按，足認被告前揭任意性自白
    確與事實相符。
二、起訴書應補充、更正部分
    關於告訴人因本案詐欺集團成員施以詐術，陷於錯誤，經本
    案玉山銀行帳戶轉匯入本案永豐銀行帳戶之款項，應如附表
    一各編號所示之款項，嗣前揭款項遭被告提領如附表二各編
    號所示，業據被告於偵訊時坦承不諱（見偵卷第194頁），
    另經告訴人警詢時之指述（見偵卷第39至41頁）在案，且有
    告訴人提出之匯款明細、本案玉山銀行帳戶及永豐銀行帳戶
    交易明細表(見偵卷第47至51、55至61、136至138頁）附卷
    可參。是以，起訴書附表一雖漏未列載如附表一編號4至6、
    起訴書附表二未列載如附表二編號6至11所示之款項，然前
    揭漏未列載部分與檢察官起訴之部分均具想像競合犯之裁判
    上一罪關係，皆為起訴效力所及，本院應併予審理，爰分別
    補充如附表一編號4至6暨附表二編號6至11所示。至附表二
    所示提領金額逾告訴人匯入金額部分，尚無證據認與本件詐
    欺及洗錢相關，自非本件判決有罪之範圍，亦併此敘明。
三、本件事證明確，被告本案犯行洵堪認定，應依法論科。
參、論罪科刑
一、核被告所為，係犯刑法第339條第1項之詐欺取財罪及違反洗
    錢防制法第2條第2款而犯同法第14條第1項之一般洗錢罪。
    被告與周佳勳間，就上開犯行，有犯意聯絡及行為分擔，應
    論以共同正犯。
二、按刑法之共同正犯，包括共謀共同正犯及實行共同正犯二者
    在內；祇須行為人有以共同犯罪之意思，參與共同犯罪計畫
    之擬定，互為利用他人實行犯罪構成要件之行為，完成其等
    犯罪計畫，即克當之，不以每一行為人均實際參與部分構成
    要件行為或分取犯罪利得為必要（最高法院96年度台上字第
    1882號判決要旨參照）。又參與犯罪構成要件之行為者，固
    為共同正犯；以自己共同犯罪之意思，參與犯罪構成要件以
    外之行為，或以自己共同犯罪之意思，事前同謀，而由其中
    一部分人實行犯罪之行為者，亦均應認為共同正犯，使之對
    於全部行為所發生之結果，負其責任（最高法院73年度台上
    字第1886號判決、92年度台上字第2824號判決、34年上字第
    862號判決意旨參照）。查被告依周佳勳之指示，同意將本
    案永豐銀行帳戶交由周佳勳匯入款項使用，並依其指示為如
    犯罪事實欄一所示將匯入之款項領出的提領詐欺款項行為，
    所為顯係詐欺取財罪中之取得財物之構成要件行為，又詐欺
    取財罪核屬洗錢防制法第3條第1款所規定之特定犯罪，而被
    告依周佳勳指示提領款項後交付予周佳勳之行為，即係以此
    方式，遂行移轉犯罪所得予周佳勳之行為，使警方及司法機
    關難以溯源追查犯罪所得之蹤跡與後續犯罪所得持有者，確
    已製造金流斷點，是亦屬移轉、隱匿特定犯罪所得之去向、
    所在之洗錢罪之構成要件行為。從而，被告參與收取詐欺犯
    所詐得款項及製造金流斷點等構成要件行為，即非僅止於提
    供詐騙者之助力，而係本於正犯之犯罪意思參與詐欺犯罪，
    且其以現金提領出交予周佳勳等產生遮斷資金流動軌跡以逃
    避國家追訴、處罰之效果；而被告對於周佳勳之詐欺取財及
    洗錢行為既有不確定故意，業如前述，卻仍受指示從事提領
    詐欺所得款項及洗錢之構成要件行為，自係有容任其上開構
    成要件行為為周佳勳所用，而使其所為構成要件行為供周佳
    勳藉以遂行詐欺取財及洗錢之目的，則其雖未全程參與詐欺
    過程，仍應認被告與周佳勳間，在詐欺取財及洗錢合同意思
    範圍內，有互相利用他人之行為，分擔實行，共同達成詐欺
    之目的，被告所為應係構成詐欺取財罪及洗錢之共同正犯。
    起訴意旨認被告係幫助犯，容有未洽，然本件業經公訴檢察
    官當庭更正起訴法條及犯罪事實（見本院訴卷第65頁），本
    院亦已當庭告知被告涉犯刑法第339條第1項詐欺取財罪及洗
    錢防制法第14條第1項之正犯之罪名（見本院審訴卷第37至3
    8頁、訴卷第58、64頁），無礙被告防禦權行使，且刑事訴
    訟法第300條所謂變更法條，係指罪名之變更而言，若僅行
    為態樣有正犯、從犯之分，或既遂、未遂之分，即無庸引用
    刑事訴訟法第300 條變更起訴法條（最高法院101年度台上
    字第3805號判決參照），是就行為態樣部分，本院尚無庸變
    更起訴法條，附此敘明。
三、被告先提供帳戶後取款行為，乃基於詐欺取財之單一犯意，
    時間密接，各行為之獨立性極為薄弱，在刑法評價上，以視
    為數個舉動之接續施行，合為包括之一行為予以評價，屬接
    續犯，論以一罪即足。
四、被告係以一行為同時觸犯詐欺取財罪及一般洗錢罪，屬想像
    競合犯，應依刑法第55條規定，從較重之一般洗錢罪處斷。
五、洗錢防制法第16條第2項規定：「犯前二條之罪，在偵查或
    審判中自白者，減輕其刑」；又想像競合犯之處斷刑，本質
    上係「刑之合併」。其所謂從一重處斷，乃將想像競合犯組
    成之評價上數罪，合併為科刑一罪，其所對應之刑罰，亦合
    併其評價上數罪之數法定刑，而為一個處斷刑。易言之，想
    像競合犯侵害數法益者皆成立犯罪，論罪時必須輕、重罪併
    舉論述，同時宣告所犯各罪名，包括各罪有無加重、減免其
    刑之情形，亦應說明論列，量刑時併衡酌輕罪部分量刑事由
    ，評價始為充足，然後依刑法第55條前段規定「從一重處斷
    」，非謂對於其餘各罪可置而不論。因此，法院決定處斷刑
    時，雖以其中最重罪名之法定刑，做為裁量之準據，惟於裁
    量其輕重時，仍應將輕罪合併評價在內（最高法院109年度
    台上字第3936號判決參照）。被告已於本院審理中就其洗錢
    犯行自白不諱，就此減輕事由，自應於量刑時併予衡酌。
六、爰以行為人責任為基礎，審酌現今詐欺集團之詐騙事件層出
    不窮、手法日益翻新，政府及相關單位無不窮盡心力追查、
    防堵，大眾傳播媒體更屢屢報導民眾因被騙受損，甚至畢生
    積蓄因此化為烏有之相關新聞，被告基於縱周佳勳係以其所
    提供之本案永豐銀行帳戶為詐欺及洗錢之犯行亦不違背其本
    意之不確定故意，依周佳勳之指示，提供其帳戶供其使用，
    且擔任取款轉交周佳勳之工作，致告訴人受有金錢損失，並
    製造斷點，妨害偵查機關加以查緝，紊亂社會秩序；惟審以
    被告於本院審理中終能坦承犯行，且與告訴人達成調解，並
    已履行調解條件（見本院訴卷第49至54、77至83頁）之犯後
    態度；兼衡其犯罪之動機、目的、手法、參與程度、教育程
    度暨家庭經濟狀況，及告訴人之意見（見本院訴卷第70頁）
    等一切情狀，爰量處如主文所示之刑，並就併科罰金部分諭
    知易服勞役之折算標準，以資懲儆。　　
七、被告於此之前未曾因故意犯罪受有期徒刑以上刑之宣告，有
    臺灣高等法院被告前案紀錄表在卷可稽，其於犯後坦承犯行
    ，並與告訴人達成和解並已履行完畢，獲告訴人之諒解，業
    如前述，應認被告係一時失慮而犯本案，犯後尚有反省悔悟
    之心，經此偵查、審判、科刑及賠償之教訓應足使其警惕，
    因認前開之刑以暫不執行為當，爰依刑法第74條第1項第1款
    規定宣告緩刑2年，以啟自新。
肆、沒收
一、按犯罪所得，屬於犯罪行為人者，沒收之；於全部或一部不
     能沒收或不宜執行沒收時，追徵其價額；犯罪所得已實際
    合法發還被害人者，不予宣告沒收或追徵，刑法第38條之1
    第1項前段、第3項、第5項分別定有明文。探究刑法第38條
    之1關於沒收犯罪所得之立法理由，係為避免被告因犯罪而
    坐享犯罪所得，顯失公平正義，而無法預防犯罪，以符合任
    何人都不得保有犯罪所得之原則，並基於徹底剝奪犯罪所得
    之意旨，不問犯罪成本、利潤，均應沒收，以遏阻、根絕犯
    罪誘因。至2人以上共同犯罪，關於犯罪所得之沒收或追徵
    ，倘個別成員並無犯罪所得，且與其他成員對於所得亦無事
    實上之共同處分權時，即無「利得」可資剝奪，一概採取絕
    對連帶沒收或追徵，對未受利得之共同正犯顯失公平，故共
    犯所得之沒收或追徵，應就各人所分得者為之；又所謂各人
    「所分得」之數，係指各人「對犯罪所得有事實上之處分權
    限」而言；各共同正犯有無犯罪所得、所得多寡，事實審法
    院應視具體個案之實際情形，綜合卷證資料及調查結果，依
    自由證明程序釋明其合理之依據而為認定；倘共同正犯各成
    員內部間，對於不法利得分配明確時，應依各人實際分配所
    得宣告沒收；若共同正犯成員對不法所得並無處分權限，與
    其他成員亦無事實上之共同處分權限者，自不得諭知沒收（
    最高法院109年度台上字第3421號刑事判決、最高法院104年
    度台上字第3937號判決意旨參照）。
二、又洗錢防制法第18條第1項固規定「犯第14條之罪，其所移
    轉、變更、掩飾、隱匿、收受、取得、持有、使用之財物或
     財產上利益，沒收之；犯第15條之罪，其所收受、持有、
    使 用之財物或財產上利益，亦同」，此一規定採取義務沒
    收主 義，只要合於前述規定，法院即應為相關沒收之諭知
    ，然該 洗錢行為之標的是否限於行為人所有者始得宣告沒
    收，法無 明文，實務上一向認為倘法條並未規定「不問屬
    於犯罪行為 人與否均沒收」時，自仍以屬於被告所有者為
    限，始應予沒收。暨參諸最高法院100年度台上字第5026號
    判決「毒品危害防制條例第19條第1 項關於沒收之規定，固
    採義務沒收主 義，凡犯同條例第4條至第9條、第12條、第1
    3條或第14條 第1項、第2項之罪者，其供犯罪所用或因犯罪
    所得之財物 ，均應諭知沒收。但該法條並未規定『不問屬於
    犯罪行為人 與否』，均沒收之，自仍以屬於被告所有者為限
    ，始應予以 沒收」之意旨，是在洗錢防制法並未規定「不
    問屬於犯罪行為人與否」之情形下，自宜從有利於被告之認
    定。　
三、被告提領告訴人匯入之款項，雖係其犯本案一般洗錢罪，移
    轉、掩飾之財物，然上開洗錢標的金額，被告於提領後已轉
    交予周佳勳，是被告對該等不法所得並無處分權限，亦無證
    據證明其與其他本案詐欺集團成員有事實上之共同處分之權
    限，依前揭說明，自不得予以宣告沒收之。
四、被告於警詢時供陳：每次將款項提出交給周佳勳後，他會給
    我2,000元至3,000元等語（見偵卷第22至23、194頁），又
    被告僅於110年9月20日、21日為本件提領行為，業如前述，
    是依有利被告認定之原則，可認其因本案取得報酬計有4,00
    0元，屬於犯罪所得，應依刑法第38條之1第1項前段、第3項
    之規定沒收、追徵其價額。　
據上論斷，應依刑事訴訟法第273條之1第1項、第299條第1項前
段，判決如主文。
本案經檢察官林晉毅提起公訴，檢察官洪敏超到庭執行職務。
中　　華　　民　　國　　111 　年　　11　　月　　23　　日
　　　　　　　　　刑事第三庭    法　官　黃文昭
以上正本證明與原本無異。
如不服本判決應於收受送達後20日內向本院提出上訴書狀，並應
敘述具體理由；其未敘述上訴理由者，應於上訴期間屆滿後20日
內向本院補提理由書（均須按他造當事人之人數附繕本）「切勿
逕送上級法院」。告訴人或被害人如對於本判決不服者，應具備
理由請求檢察官上訴，其上訴期間之計算係以檢察官收受判決正
本之日期為準。因疫情而遲誤不變期間，得向法院聲請回復原狀
。
　　　　　　　　　　　　　　　　書記官　周豫杰
中　　華　　民　　國　　111 　年　　11　　月　　23　　日
附錄本案論罪科刑法條：
中華民國刑法第339條
（普通詐欺罪）
意圖為自己或第三人不法之所有，以詐術使人將本人或第三人之
物交付者，處5年以下有期徒刑、拘役或科或併科50萬元以下罰
金。
以前項方法得財產上不法之利益或使第三人得之者，亦同。
前二項之未遂犯罰之。
洗錢防制法第14條
有第二條各款所列洗錢行為者，處7年以下有期徒刑，併科新臺
幣5百萬元以下罰金。
前項之未遂犯罰之。
前二項情形，不得科以超過其特定犯罪所定最重本刑之刑。
附表一：（告訴人匯款至本案玉山銀行帳戶之時間、金額、贓款
流向）
編號 匯款時間 匯款金額 （新臺幣） 贓款流向 1 110年9月20日 14時35分許 30,000元 ⑴編號1-3於110年9月20日15時4分許，轉帳100,000元至本案永豐銀行帳戶內； ⑵編號4-5於110年9月22日13時9分許，轉帳90,000元至本案永豐銀行帳戶內； ⑶編號6於110年9月22日13時18分許，轉帳30,000元至本案永豐銀行帳戶內 2 110年9月20日 14時52分許 30,000元  3 110年9月20日 14時53分許 10,000元  4 110年9月21日 13時1分許 30,000元  5 110年9月21日 13時7分許 30,000元  6 110年9月21日 13時16分許 30,000元  
附表二（被告提領贓款時、地）
編號 提領時間 提領金額 （新臺幣） 備註 1 110年9月20日 15時33分許 10,000元 附表一所示告訴人歷次匯入款項總計160,000元，被告提領金額逾告訴人匯入款項部分，無證據認與本案詐欺及洗錢相關，自非本案判決有罪之範圍。 2 110年9月20日 15時33分許 20,000元  3 110年9月20日 15時35分許 30,000元  4 110年9月20 15時35分許 30,000元  5 110年9月20日 15時36分許 20,000元  6 110年9月21日 13時51分許 20,000元  7 110年9月21日 13時52分許 20,000元  8 110年9月21日 13時53分許 20,000元  9 110年9月21日 13時56分許 20,000元  10 110年9月21日 13時55分許 20,000元  11 110年9月21日 14時許 190,000元